ACORDAO-COMPLETO-2387641

ACÓRDÃO 13089/2019 ATA 44/2019 - SEGUNDA CÂMARA

VISTOS, relatados e discutidos estes pedidos de reexame contra o Acórdão 2464/2019-TCU-Segunda Câmara. 
	ACORDAM os ministros do Tribunal de Contas da União, reunidos em sessão da 2ª Câmara, diante das razões expostas pela relatora, e com fundamento no art. 48 da Lei 8.443/1992, em:
	9.1. conhecer dos pedidos de reexame e negar-lhes provimento;
	9.2. dar ciência deste acórdão às recorrentes.

Pedido de reexame contra decisão que determinou a suspensão do pagamento da rubrica judicial relativa ao cálculo da Gratificação de Desempenho de Atividade Fazendária nos proventos dos inativos.

Segunda Câmara

Superintendência de Administração do Ministério da Fazenda no Estado do Ceará.

3. Recorrentes: Lucimar Rebouças Machado (CPF XXX.034.403-XX), Maria Airtes Braga Sousa (CPF XXX.615.543-XX) e Maria Lucimar Cruz (CPF XXX.953.533-XX).

13.1. Ministros presentes: Augusto Nardes (na Presidência), Aroldo Cedraz, Raimundo Carreiro e Ana Arraes (Relatora).
13.2. Ministro-Substituto presente: André Luís de Carvalho.

ANA ARRAES

ministro Raimundo Carreiro.

Adoto como relatório a instrução da Secretaria de Recursos - Serur (peça 56) , acolhida por diretor (peça 57) e por representante do Ministério Público junto ao TCU - MPTCU (peça 58) :
	"INTRODUÇÃO
1.	Trata-se de pedidos de reexame interpostos pelas Sras. Lucimar Rebouças Machado, Maria Airtes Braga Sousa e Maria Lucimar Cruz (peças 45-47) , ex-servidores da Superintendência de Administração do Ministério da Fazenda no estado do Ceará, contra o Acórdão 2464/2019-TCU-Segunda Câmara (peça 40) , que teve como relator o Excelentíssimo Senhor Ministro Raimundo Carreiro.
	A deliberação recorrida apresenta o seguinte teor:
	VISTOS, relatados e discutidos estes autos em que se analisam os atos de concessão de aposentadoria dos interessados Antonio Cristino Lisboa de Meneses, Lucimar Rebouças Machado, Maria Airtes Braga Sousa, Maria Lucimar Cruz, todos ex-servidores da Superintendência de Administração do Ministério da Fazenda no Estado do Ceará.
	ACORDAM os Ministros do Tribunal de Contas da União, reunidos em Sessão da 2ª Câmara, ante as razões expostas pelo Relator, e com fulcro no inciso III do art. 71 da Constituição Federal, nos arts. 1º, inciso V, e 39, inciso II, da Lei 8.443/1992, c/c o art. 259, inciso II, do Regimento Interno/TCU em:
	9.1. considerar legais as aposentadorias concedidas a Antonio Cristiano Lisboa de Meneses (CPF XXX.440.383-XX) , Lucimar Rebouças Machado (CPF XXX.034.403-XX) , Maria Airtes Braga Sousa (CPF XXX.615.543-XX) e Maria Lucimar Cruz (CPF XXX.953.533-XX) , concedendo registro aos atos;
	9.2. determinar à Superintendência de Administração do Ministério da Fazenda no Estado do Ceará, com fulcro nos arts. 71, inciso IX, da Constituição Federal e 6º, §2º, da Resolução TCU 206/2007 (com a redação dada pela Resolução TCU 237/2010) , que promova a supressão do pagamento da rubrica judicial relativa ao cálculo da Gratificação de Desempenho de Atividade Fazendária - GDAFAZ - nos proventos dos inativos Antonio Cristiano Lisboa de Meneses, Lucimar Rebouças Machado, Maria Airtes Braga Sousa e Maria Lucimar Cruz, no prazo máximo de 15 (quinze) dias, dando ciência à esta Corte de Contas das providências tomadas;
	9.3. dispensar o ressarcimento das parcelas indevidamente percebidas de boa-fé pelos interessados, consoante o disposto no Enunciado 106 da Súmula de Jurisprudência do TCU;
	9.4. determinar que a Sefip monitore o cumprimento da determinação contida no item 9.2 supra (grifos acrescidos) .
	HISTÓRICO 
	Como histórico, vêm à balha as judiciosas considerações expendidas pelo relator a quo:
12.	Em relação à GDFAZ importa acentuar que a partir de consulta ao sistema Siape, a Sefip observou que os ex-servidores Antônio Cristino Lisboa de Meneses, Lucimar Rebouças Machado, Maria Airtes Braga Sousa e Maria Lucimar Cruz continuam a receber a rubrica '16171 DECISAO JUDICIAL TRANS JUG APO' referente à GDAFAZ e mais a rubrica específica 'GDAFAZ - MP 441/2008 AP' no mesmo valor (peça 31) .
13.	Assim, fica claro que os aposentados acima nominados estão percebendo duas rubricas de valor equivalente, quais sejam: a) 16171 referente à DECISAO JUDICIAL TRANS JUG APO'; b) 82683 referente à 'GDAFAZ - MP 441/2008 AP'. Ocorre que o artigo 249 da Lei 11.907/2009 estabeleceu que para incorporação da GDAFAZ aos proventos de aposentadoria a partir de 1o de julho de 2009, a gratificação será correspondente a 50 (cinquenta) pontos, observados o nível, a classe e o padrão do servidor. Já o artigo 25 do Decreto 7.133/2010, que regulamentou o pagamento da gratificação de desempenho disciplinada na Lei 11.907/2009 estabeleceu que, para fins de incorporação das gratificações a que se refere o art. 1o, dentre elas a GDAFAZ, aos proventos de aposentadoria ou às pensões, serão adotados os critérios estabelecidos na legislação específica de cada gratificação.
14.	O fato é que as regras estabelecidas no Decreto e na Lei supramencionados não estão sendo observadas nas aposentadorias dos ex-servidores, haja vista que estes estão recebendo o pagamento da Gratificação de Desempenho de Atividade Fazendária (GDAFAZ) em valor superior ao permitido pela Lei 11.907/2009, após a sua respectiva regulamentação pelo Decreto 7.133/2010.
15.	Em termos de jurisprudência, temos que acentuar que tanto no TCU quanto no STF o entendimento que se consolidou foi no sentido de que o direito à paridade entre os servidores inativos e ativos relacionado a gratificações como a GDAFAZ somente permanece até que sejam processados os resultados das primeiras avaliações de desempenho dos servidores ativos (Acórdão 2057/2015-TCU-Plenário, Ministro-Relator Benjamin Zymler, e 3.347/2015-TCU-Plenário, Ministro-Relator Vital do Rego, ARE - STF 771153, Ministro-Relator Dias Toffoli, RE - STF 895874, Ministro-Relator Luiz Fux e ARE - STF 881402, Ministro-Relator Teori Zavascki) .
16.	Também houve a regulamentação das avaliações de desempenho dos servidores ativos no Ministério do Planejamento, Orçamento e Gestão (Decreto 7.133/2010 e Portaria - MPOG 399/2010) , e restou estabelecido que a GDAFAZ deve ser paga aos inativos e pensionistas em valor equivalente a 50 pontos, na forma do artigo 249, inciso I, da Lei 11.907/2009. Portanto, se está ocorrendo o pagamento de 100 pontos e não dos 50 estabelecidos em Lei, há uma irregularidade que precisa ser corrigida.
	ADMISSIBILIDADE
3.	Reiteram-se os exames de admissibilidade realizados pelo Sar/Serur (peças 48-50) , que opinou pelo conhecimento dos recursos, nos termos do artigo 48 da Lei 8.443/1992, c/c os artigos 285 e 286, parágrafo único, do RI/TCU, suspendendo-se os efeitos do subitem 9.2 do Acórdão 2464/2019-TCU-Segunda Câmara, em relação às recorrentes. A Excelentíssima Senhora Ministra Ana Arraes, mediante despacho de peça 53, concordou com esta unidade técnica. 
	EXAME DE MÉRITO
	4. Delimitação
4.1.	Constitui objeto do presente recurso definir se:
	a) mesmo nas aposentadorias proporcionais (caso das recorrentes) , a GDAFAZ deve ser paga na totalidade de 50 pontos como tem sido paga nas aposentadorias integrais, em observância à decisão judicial proferida na ação judicial 2008.81.00.016601-2. 
	b) não pode haver a supressão da rubrica judicial referente à GDAFAZ. 
	5. Da proporcionalidade da GDAFAZ
5.1.	As recorrentes aduzem que têm direito a 50 pontos de GDAFAZ, com base nos seguintes argumentos:
5.2.	A situação concreta das requerentes, conforme reconhecida no bojo do processo 2008.81.00.016601-2, transitado em julgado, e amparada na jurisprudência do STF, lhes confere o direito de continuar recebendo, de forma destacada em suas remunerações, o valor equivalente à totalidade dos 50 (cinquenta) pontos da GDAFAZ, com fulcro no art. 249, I, 'b', da Lei 11.907, de 2009, mesmo sendo as aposentadorias proporcionais.
Análise:
5.3.	A questão já foi enfrentada pelo ministro relator a quo, que assim ponderou:
17.	Todavia, mesmo nas aposentadorias proporcionais, a GDAFAZ deve ser paga na totalidade de 50 pontos como tem sido paga nas aposentadorias integrais, em observância à decisão judicial proferida na ação judicial 2008.81.00.016601-2. Assim, o pagamento deve ser feito em percentual fixo, sem interferência do critério da proporcionalidade, nos termos do artigo 249 da Lei 11.907/2009 (peça 28, p. 8) . 
5.4.	Assim, cumpre esclarecer ao órgão de origem sobre o entendimento supracitado.
6. Da supressão da rubrica judicial referente à GDAFAZ
6.1.	As recorrentes aduzem a necessidade de manter a parcela referente à rubrica judicial da GDAFAZ, com base no seguinte argumento:
6.2.	A supressão integral da rubrica judicial referente à GDAFAZ, em observância ao item 9.2 do Acórdão 2.464/2019 acarreta prejuízo à subsistência das recorrentes.
Análise:
6.3.	Quanto ao argumento de violação ao princípio da dignidade da pessoa humana, cumpre observar que este Tribunal deve observar o princípio da legalidade. 
6.4.	Nesse quadro, é de se reconhecer que a aposentadoria tem caráter alimentar. No entanto, a Administração deverá observar o princípio da legalidade. De fato, não se pode relegar ao oblívio a lição de Hely Lopes Meirelles:
Na Administração Pública não há liberdade nem vontade pessoal. Enquanto na administração particular é lícito fazer tudo que a lei não proíbe, na Administração Pública só é permitido fazer o que a lei autoriza. A lei para o particular significa 'pode fazer assim'; para o administrador público significa 'deve fazer assim' (in Direito Administrativo Brasileiro, 33ª ed., São Paulo: Malheiros Editores, 2007, p. 87-88) .
6.5.	Nessa ordem de ideias, observada a violação ao princípio da legalidade no ato de aposentadoria em reexame, este Tribunal deverá manter o entendimento pela irregularidade da percepção da parcela judicial de GDAFAZ, apesar do princípio da dignidade da pessoa humana e do caráter alimentar da aposentadoria.
6.6.	No que tange a uma possível violação ao princípio da irredutibilidade salarial, destaca-se, ainda, que, de acordo com o e. STF, não há óbice à redução de proventos caso alguma parcela/vantagem esteja sendo paga ao arrepio da lei, nos termos do entendimento proferido no âmbito do MS 25.552, de relatoria da Ministra Cármen Lúcia, verbis: 
EMENTA: MANDADO DE SEGURANÇA. ATO DO TRIBUNAL DE CONTAS DA UNIÃO. APOSENTADORIA DE MAGISTRADO.[...]. DECADÊNCIA ADMINISTRATIVA E OFENSA AO PRINCÍPIO DA IRREDUTIBILIDADE DE SALÁRIOS NÃO CONFIGURADAS. [...]3. O Supremo Tribunal Federal pacificou entendimento de que, sendo a aposentadoria ato complexo, que só se aperfeiçoa com o registro no Tribunal de Contas da União, o prazo decadencial da Lei n. 9.784/99 tem início a partir de sua publicação. Aposentadoria do Impetrante não registrada: inocorrência da decadência administrativa. 4. A redução de proventos de aposentadoria, quando concedida em desacordo com a lei, não ofende o princípio da irredutibilidade de vencimentos. Precedentes. 5. Segurança denegada (grifos acrescidos) .
6.7.	Por conseguinte, opina-se pela rejeição dos argumentos apresentados pela recorrente.
	CONCLUSÃO
7.	Da análise de mérito, conclui-se que:
	 a) mesmo nas aposentadorias proporcionais (caso das recorrentes) , a GDAFAZ deve ser paga na totalidade de 50 pontos como tem sido paga nas aposentadorias integrais, em observância à decisão judicial proferida na ação judicial 2008.81.00.016601-2; 
	b) não há óbice à supressão da rubrica judicial referente à GDAFAZ. 
7.1.	Nesse sentir, como não há modificação no dispositivo do acórdão recorrido, é de se propor a negativa de provimento deste recurso, cabendo, contudo, esclarecer ao órgão de origem que, mesmo nas aposentadorias proporcionais, a GDAFAZ deve ser paga na totalidade de 50 pontos como tem sido paga nas aposentadorias integrais, em observância à decisão judicial proferida na ação judicial 2008.81.00.016601-2. Assim, o pagamento deve ser feito em percentual fixo, sem interferência do critério da proporcionalidade, nos termos do artigo 249 da Lei 11.907/2009.
	PROPOSTA DE ENCAMINHAMENTO
8.	Ante o exposto, submetem-se os autos à consideração superior, propondo-se, com fundamento no art. 48 da Lei 8.443/1992:
	a) conhecer dos recursos interpostos, para, no mérito, negar-lhes provimento;
	b) dar ciência do acórdão que for prolatado às recorrentes e aos demais interessados, ressaltando-se que o relatório e o voto que o acompanharem podem ser consultados no endereço www.tcu.gov.br/acordaos, no dia seguinte ao de sua oficialização."	
	É o relatório.

não há.

Procuradora-geral Cristina Machado da Costa e Silva.

PEDIDOS DE REEXAME. PAGAMENTO EM DUPLICIDADE DA GRATIFICAÇÃO DE DESEMPENHO DE ATIVIDADE FAZENDÁRIA (GDAFAZ). CONHECIMENTO. NÃO PROVIMENTO.

APOSENTADORIA (APOS)

Secretaria de Recursos - Serur.

Presentes os requisitos de admissibilidade do art. 48 da Lei 8.443/1992, conheço dos pedidos de reexame interpostos por Lucimar Rebouças Machado, Maria Airtes Braga Sousa e Maria Lucimar Cruz contra o Acórdão 2464/2019-TCU-Segunda Câmara, que julgou legais seus atos de aposentadoria, com determinação à Superintendência de Administração do Ministério da Fazenda no Estado do Ceará que promovesse a supressão do pagamento da rubrica judicial relativa ao cálculo da Gratificação de Desempenho de Atividade Fazendária - GDAFAZ.
2.	O posicionamento uniforme da Secretaria de Recursos - Serur e do Ministério Público junto ao TCU - MPTCU foi no sentido de conhecer dos recursos para negar-lhes provimento.
3.	Acolho e adoto como razões de decidir este processo as manifestações uniformes quanto ao mérito dos recursos.
4.	Relembro, por oportuno, que os atos de aposentadoria das recorrentes foram julgados legais porque, embora estivessem dando ensejo a pagamentos irregulares no momento da apreciação de mérito, não apresentaram inconsistências ou irregularidades em suas versões originais submetidas ao exame deste Tribunal, o que possibilitou a aplicação do artigo 6º, §2º, da Resolução 206/2007, com a redação dada pela Resolução 237/2010.
5.	Não merece acolhida a alegação das recorrentes de que a determinação antes reproduzida violou a garantia constitucional da coisa julgada, da segurança jurídica e o princípio da irredutibilidade salarial.
6.	As recorrentes recebem em seus proventos duas rubricas de mesmo valor: "16171 DECISAO JUDICIAL TRANS JUG APO", referente à GDAFAZ, e a rubrica específica "GDAFAZ - MP 441/2008 AP".
7.	O art. 249 da Lei 11.907/2009 estabeleceu que, para incorporação da GDAFAZ aos proventos de aposentadoria a partir de 1º de julho de 2009, a gratificação será correspondente a 50 (cinquenta) pontos, observados o nível, a classe e o padrão do servidor. 
8.	Por seu turno, o art. 25 do Decreto 7.133/2010, que regulamentou o pagamento da referida gratificação de desempenho, estabeleceu que, para fins de incorporação das gratificações aos proventos de aposentadoria ou pensões, serão adotados os critérios estabelecidos na legislação específica de cada gratificação.
9.	Por fim, houve a regulamentação das avaliações de desempenho dos servidores ativos no à época Ministério do Planejamento, Orçamento e Gestão (Decreto 7.133/2010 e Portaria - MPOG 399/2010) , e restou estabelecido que a GDAFAZ deve ser paga aos inativos e pensionistas em valor equivalente a 50 pontos, na forma do artigo 249, inciso I, da Lei 11.907/2009. 
10.	Dessa forma, não há fundamento para que as recorrentes percebam dois pagamentos tendo o mesmo fato gerador, qual seja, a GDAFAZ, caracterizando, claramente, bis in idem e afrontando o citado art. 249 da Lei 11.907/2009.
11.	A determinação expedida pelo acórdão ora combatido objetivou conformar o ato de aposentadoria das recorrentes ao arcabouço legal, em nada ferindo a coisa julgada, a segurança jurídica e o princípio da irredutibilidade salarial. Inclusive, este último não foi desrespeitado, porque os atos em questão comportavam rubricas tidas por este Tribunal como indevidas. 
12.	Aduzo que essa matéria recursal já foi objeto de exame no voto condutor do acórdão agora recorrido, nos seguintes termos:
"19. Cabe, pois considerar legais os atos, com a determinação para que se promova a supressão do pagamento da rubrica judicial relativa ao cálculo da Gratificação de Desempenho de Atividade Fazendária - GDAFAZ - nos proventos dos inativos, cujos atos ora se analisam, a fim de que os pagamentos dessa gratificação possam guardar conformidade com as prescrições legais que tratam da matéria. 
20. Frise-se que a determinação supracitada não implica em inobservância ao direito adquirido, pois como se trata de um ato complexo, este somente se aperfeiçoa quando é registrado por esta Corte de Contas. Assim, a decadência administrativa só é contada a partir do exame do TCU, conforme a Súmula TCU 278/2012.
21.	 Demais disso, o TCU não pode se furtar de exercer de forma plena sua competência que é, justamente, a de avaliar a legalidade dos atos de aposentadoria. Em assim sendo, diante da constatação de vícios insanáveis nos atos, hão que ser adotadas medidas para corrigi-los. Nessa linha, em casos de concessão de aposentadorias que estejam em desacordo com a Lei, determinações corretivas não podem ser consideradas ofensivas aos princípios da segurança jurídica, irredutibilidade salarial e razoabilidade."
13.	O pagamento da GDAFAZ nas aposentadorias proporcionais, como é o caso destes autos, deve respeitar o total de 50 pontos como tem sido paga nas aposentadorias integrais, em observância à decisão judicial (ação judicial 2008.81.00.016601-2) , sem interferência do critério da proporcionalidade, nos exatos termos do artigo 249 da Lei 11.907/2009. 
14.	Esse foi o posicionamento claro defendido pelo relator a quo, com o qual estou plenamente de acordo.
15.	Assim sendo, o Acórdão 2464/2019-TCU-Segunda Câmara não merece reparos.
	Ante o exposto, acolho os pareceres convergentes da unidade técnica e do Ministério Público junto ao TCU e VOTO por que seja adotada a minuta de acórdão que submeto à apreciação deste Colegiado. 
TCU, Sala das Sessões Ministro Luciano Brandão Alves de Souza, em 3 de dezembro de 2019.
ANA ARRAES 
Relatora